臺灣高等法院刑事判決
110年度上易字第1297號
上  訴  人  
即  被  告  簡兆熙



上列上訴人因妨害公務等案件，不服臺灣桃園地方法院110年度
易字第75號，中華民國110年5月21日第一審判決（起訴案號：臺
灣桃園地方檢察署109年度偵字第27601號），提起上訴，本院判
決如下：
    主  文
上訴駁回。             
    理  由
一、經本院審理結果，認第一審以上訴人即被告簡兆熙犯刑法第
    140條第1項之侮辱公務員罪，判處拘役59日，並諭知易科罰
    金折算之標準為新臺幣（下同）1,000元折算1日，認事用法
    及量刑均無不當，應予維持，除更正「你娘卡好」應為「幹
    你娘卡好」，餘均引用第一審判決書記載之事實、證據及理
    由（如附件）。
二、被告上訴意旨略以：監所戒護被告就診，特別優待3副手銬
    、1副腳鐐、5位管理員，居心叵測，反之被告缺乏故意之構
    成要件，被告才為真正被害人。被告受憲法保障，本得申請
    病歷，口出穢言係不爭事實，但不是在罵原告，是因為原告
    毆打被告，被打痛才講髒話，檢察官背離犯罪推論法則及舉
    證責任，又原告間互相作證之瑕疵，起訴程序違背規定，與
    事實不符云云。
三、本院查:
　㈠按刑法上之名譽，為保護人之內在及外在價值之法益，前者
    為其受憲法所保障之人性尊嚴，後者為受人類社會尊重之權
    利。是以，若公開發表言論之目的並非以閱聽者所理解之事
    實進行評論，而僅係在貶抑言論指涉對象，特別是使用社會
    大眾所排斥、禁忌使用之諸如髒話等言語，而侵害言論接受
    者之人性尊嚴時，既非善意發表言論，更無刑法第311條之
    利益衡量適用，當屬公然侮辱至明。
　㈡查被告簡兆熙如何在戒護就診之醫院公開場合口出「你娘雞
    掰」、「幹你娘」及「幹你娘卡好」侮辱依法執行職務之江
    孟剛及徐上揚一事，除經其自白外，並經證人即告訴人江孟
    剛及徐上揚於原審審理結證在卷，且有原審勘驗密錄器檔案
    之勘驗筆錄及檢察官之勘驗筆錄存卷可憑，尚非單以證人二
    人之證言為憑，並有密錄器以機器功能，攝錄或截取實物形
    貌而形成之圖像，對於當時狀況所為忠實且正確之紀錄，可
    資佐據，是被告犯行明確。其再聲請傳喚證人李宜昌，殊無
    必要。
　㈢被告在監執行，因病戒護至外就醫，就能否當場為病歷申請
    ，如有意見，或可循監所管理機制，或可以適當言論評論，
    其捨此不為，以社會生活間所不允使用之髒話「你娘雞掰」
    、「幹你娘」及「幹你娘卡好」，在公開場合對告訴人出言
    ，不特非出於善意，益見其發言目的只在毀損貶抑告訴人之
    名譽，被告公然侮辱之舉措灼然已見。
　㈣綜上所述，被告猶執前詞上訴，指摘原判決不當，為無理由
    ，應予駁回。
據上論結，應依刑事訴訟法第373條、第368條，判決如主文。
本案經檢察官朱秀晴提起公訴，檢察官越方如到庭執行職務。
中　　華　　民　　國　　110 　年　　10　　月　　19　　日
     　　　　　   刑事第二十三庭審判長法　官  許永煌
                                      法　官  雷淑雯
                                      法　官  吳定亞
以上正本證明與原本無異。
不得上訴。
                                      書記官  郭侑靜
中　　華　　民　　國　　110 　年　　10　　月　　20　　日
附錄：本案論罪科刑法條全文
中華民國刑法第140條
於公務員依法執行職務時，當場侮辱或對於其依法執行之職務公
然侮辱者，處 6 月以下有期徒刑、拘役或 3 千元以下罰金。
對於公署公然侮辱者，亦同。
中華民國刑法第309條
公然侮辱人者，處拘役或 9 千元以下罰金。
以強暴犯前項之罪者，處 1 年以下有期徒刑、拘役或 1 萬 5
千元以下罰金。
附件：
臺灣桃園地方法院刑事判決　　　　　　　 110年度易字第75號
公　訴　人　臺灣桃園地方檢察署檢察官
被　　　告　簡兆熙　男　民國00年0月00日生
                    身分證統一編號：Z000000000號
                    住○○市○○區○○路0段0000號
                    （現在法務部○○○○○○○執行中）
上列被告因妨害公務等案件，經檢察官提起公訴（109 年度偵字
第27601 號），本院判決如下：
    主  文
簡兆熙犯侮辱公務員罪，處拘役伍拾玖日，如易科罰金，以新臺
幣壹仟元折算壹日。
    事  實
一、簡兆熙為法務部○○○○○○○○○○○○○○）之受刑人，於民國108 年
    12月24日，經臺北監獄戒護科管理員江孟剛及徐上揚戒護前
    往林口長庚醫院（址設桃園市○○區○○街0 號）就醫。同日中
    午12時24分許就醫結束準備返回監獄時，簡兆熙因不滿無法
    當場申請病歷，而必須透過監獄提出申請，於江孟剛及徐上
    揚戒護被告離開醫院時，在不特定多數人可得見聞之門診候
    診區及醫院外候車處，對依法執行職務之江孟剛及徐上揚辱
    稱「你娘雞掰」、「幹你娘」及「你娘卡好」等語，足以貶
    損江孟剛及徐上揚之人格，而當場侮辱公務員。
二、案經江孟剛、徐上揚告訴暨法務部○○○○○○○告發由臺灣桃園
    地方檢察署檢察官偵查起訴。
    理  由
壹、程序部分：
一、本案戒護人員之密錄器檔案，係依機器之功能，攝錄人物行
    動、言詞所形成之電磁紀錄，並非人類意思表達之言詞或書
    面陳述，非屬傳聞證據，且經本院依刑事訴訟法第165 條之
    1 規定進行調查，得採為判決基礎。
二、法院或檢察官因調查證據及犯罪情形，得實施勘驗，刑事訴
    訟法第212 條定有明文，故檢察官所製作之勘驗筆錄，屬於
    刑事訴訟法第159 條第1 項所稱法定例外，經踐行合法之調
    查後，得採為判決基礎。本案檢察官及本院就上開密錄器檔
    案內容製作之勘驗筆錄，已踐行合法之調查程序，得作為本
    案判決之依據。
三、其餘本判決援引之證據，均係依法定方式取得，並經本院於
    審理期日踐行合法之調查，被告簡兆熙迄本院言詞辯論終結
    前，均未爭執其證據能力，得採為判決之基礎。
四、被告雖聲請傳喚臺北監獄管理員李宜昌、黃學益為證人，證
    明被告權益受侵害；聲請傳喚108 年12月24日當日曾協助戒
    護之其餘3 名管理員，證明被告遭毆打；聲請調閱臺北監獄
    停車場及偵訊室錄影檔案、調閱長庚醫院監視錄影畫面；聲
    請傳喚臺北監獄委託之計程車司機為證人。惟依告訴人於本
    院之證述、密錄器影像，本案犯罪事實已臻明確，且密錄器
    檔案內容，包含被告就醫結束至戒護上車之間過程，足以認
    定本案犯罪事實發生前後之經過，無再行調查其他證據之必
    要，故被告之聲請應予駁回。。
貳、實體部分：
一、被告於本院審理中，雖然坦承於告訴人江孟剛及徐上揚戒護
    離去時，辱罵「你娘雞掰」、「幹你娘」及「你娘卡好」等
    語，惟否認有侮辱公務員及公然侮辱犯行，辯稱：當時我想
    要申請病歷，但戒護人員表示要透過監獄申請，我認為他們
    是在找我麻煩，侵害我的權利，且他們在戒護我離開時，弄
    得我很痛，我才會說這些話，我並不是刻意針對江孟剛及徐
    上揚，我講這些話一方面是要制止他們，一方面是口頭禪等
    語。
二、經查：
  ㈠被告為臺北監獄之受刑人，告訴人江孟剛及徐上揚為臺北監
    獄戒護科管理員，被告於108 年12月24日經戒護前往林口長
    庚醫院就醫，同日中午12時24分許就醫結束，告訴人戒護被
    告離開醫院時，被告在門診候診區辱罵「你娘雞掰」，另於
    醫院外候車處辱罵「幹你娘」及「你娘卡好」，此為被告所
    承認，核與告訴人於本院審理中證述相符，並有告訴人服務
    證影本、本院勘驗密錄器檔案之勘驗筆錄及檢察官之勘驗筆
    錄在卷可憑（見本院易卷第126-138 頁、第145 頁、第175
    頁、地檢署他卷第85-89 頁），此部分事實堪以認定。
  ㈡被告雖提出前開辯解。惟查：
  ⒈證人江孟剛於本院審理時證稱：當時被告表示要申請病歷，
    我說要透過戒護科專責人員，我們只負責戒護就醫，依規定
    不能帶他去找醫生，後來被告就開始對我咆哮，說我故意找
    他麻煩，並辱罵「幹你娘」；被告在講這些三字經時，是很
    大聲對著我及徐上揚；我們戒護就醫，依規定就要上銬，對
    被告是以單手銬在輪椅上，避免脫逃或攻擊民眾，在這過程
    中我們都沒有使用強制力；後面要上車時，將被告的手銬從
    輪椅上解開，這時候才有使用強制力將被告推上車，因為被
    告不願意上車等語（見本院易卷第127-132 頁）。證人徐上
    揚於本院審理時證稱：當天就醫結束後，被告為了申請病歷
    的事情與我們發生爭執，被告在離開診間時有講「你娘雞掰
    」，是對我和江孟剛說；後來我們聯絡戒護就醫的計程車前
    來，被告不願意上車，就罵三字經，我們表明要用強制力帶
    離，將被告架上車過程中，被告又大罵「幹你娘」；被告辱
    罵時，非常大聲，是以咆哮的方式大喊，是對我們辱罵等語
    （見本院易卷第134-137 頁）。可見被告係在告訴人執行戒
    護勤務過程中，辱罵告訴人2 人。
  ⒉再參本院勘驗戒護人員密錄器檔案之結果及檢察官勘驗筆錄
    擷圖，被告係乘坐輪椅就醫，被告第一次辱罵係在就醫結束
    後，戒護人員在後方推動輪椅離開診間，被告稱「我要本人
    去請啦，你再推看看，你娘雞掰咧，跟你講你是聽不懂」；
    被告第二次辱罵時，戒護人員以手搭在被告身上準備帶被告
    上車，被告稱「你幹嘛，你幹嘛，幹你娘，你做什麼，幹嘛
    ，我要申請病歷不行哦」；被告第三次辱罵，係戒護人員將
    被告帶上車之過程，被告稱「你不要摸我哦，我怎樣，我有
    什麼行為，我有什麼行為」、「幹你娘卡好咧」（見本院易
    卷第175 頁、地檢署他卷第86-88 頁）。可見被告係在戒護
    人員將被告帶離診間及強制被告上車過程中，因不滿戒護人
    員之舉動而出言辱罵，堪認被告辱罵均有明確指涉之對象，
    即在場戒護被告就醫之告訴人2 人。故被告辯稱不是刻意針
    對告訴人辱罵等語，不足採信。
  ⒊再者，依本院前揭勘驗結果，本案發生時，被告係雙手上銬
    ，告訴人除曾施以強制力將被告推上車外，其餘時間均是站
    在被告身旁，並無肢體接觸或其他施加強制力之行為。被告
    第一次辱罵告訴人，係告訴人將被告所乘坐之輪椅推離診間
    時；被告第二次辱罵告訴人，係告訴人準備將被告帶上車之
    際，告訴人均未對被告之身體施加強制力。應認被告係因無
    法當場申請病歷，心生不滿，於告訴人戒護被告離開診間及
    準備將被告帶上車時，出言辱罵告訴人。被告辯稱：他們在
    戒護我離開時，弄得我很痛，我才會說這些話等語，難以採
    憑。
  ⒋又被告第三次辱罵告訴人，係告訴人將被告推上車之過程，
    告訴人雖有對被告之身體施加強制力，然被告係受戒護就醫
    之受刑人，其行動自由本即受有相當之限制，戒護人員於被
    告就醫結束後，為避免不必要之拖延或造成公眾紛擾，以強
    制力將被告推上車，屬合法公權力之行使，且自密錄影像內
    容觀察，其所施加之強制力均屬適當，並無逾越必要程度。
    從而，被告對施以強制力之告訴人辱罵「你娘卡好」等語，
    難認有何正當事由而得以阻卻違法。
  ㈢被告辱罵「你娘雞掰」之地點係在門診候診區，辱罵「幹你
    娘」及「你娘卡好」等語，則是在醫院外候車處。依證人徐
    上揚於本院審理時證稱：被告罵「你娘雞掰」的地點是在我
    們推出診間的門診候診區，當時有蠻多其他病患或家屬在等
    候等語（見本院易卷第135 頁）。再參本院前開勘驗結果及
    密錄器畫面擷圖，被告辱罵「你娘雞掰」、「幹你娘」及「
    你娘卡好」等語時，周圍均有其他病人或行人經過（見本院
    易卷第175 頁、地檢署他卷第86-88 頁），堪認為不特定多
    數人可得見聞之場所。
三、綜上所述，本案事證明確，被告在長庚醫院門診候診區及候
    車處對告訴人辱罵「你娘雞掰」、「幹你娘」及「你娘卡好
    」等語犯行堪以認定，應依法論罪科刑。
四、論罪科刑：
  ㈠法律修正及適用之說明：
  ⒈查被告行為後，刑法第140 條、第309 條規定，於108 年12
    月25日修正公布，並於同年12月27日施行。本次修正係將原
    本尚須適用刑法施行法第1 條之1 第2 項規定計算得出之罰
    金數額，直接規定為法定罰金刑度，以增加法律明確性，並
    無改變構成要件之內容，亦未變更處罰之輕重，自不生新舊
    法比較之問題。故本案應依一般法律適用原則，適用裁判時
    之法律。
  ⒉告訴人江孟剛及徐上揚均為桃園監獄戒護科管理員，具公務
    員身分，其戒護被告就醫，係依法執行職務。被告在戒護過
    程中辱罵告訴人，該當於刑法第140 條第1 項侮辱公務員之
    要件。又被告辱罵告訴人之地點，分別為門診候診區及醫院
    候車處，為不特定多數人可得見聞之場所，合於刑法第309
    條第1 項所謂公然之要件。
  ㈡罪名及罪數：
  ⒈被告所為，犯刑法第140 條第1 項之侮辱公務員罪、同法第3
    09 條第1 項之公然侮辱罪。
  ⒉被告因未能當場申請病歷，先後出言辱罵「你娘雞掰」、「
    幹你娘」及「你娘卡好」等語，其時間、空間密接，應論以
    接續之一行為。被告以一行為犯侮辱公務員罪、對告訴人2
    人分別犯公然侮辱罪，為想像競合，應從一重之侮辱公務員
    罪處斷。
  ⒊起訴書雖認被告對告訴人2 人為侮辱行為，所犯侮辱公務員
    罪，應予分論併罰。惟據證人徐上揚於本院審理時證稱：被
    告辱罵「你娘雞掰」、「幹你娘」及「你娘卡好」時，我和
    江孟剛都在場等語（見本院易卷第138 頁），堪認被告係同
    時侮辱告訴人2 人。又侮辱公務員係妨害國家公務執行，為
    侵害國家法益，並非侵害個人法益之犯罪，被告雖對於告訴
    人2 人依法執行職務時，當場侮辱，就所犯侮辱公務員罪部
    分，仍屬單純一罪，故公訴意旨容有誤會，附此敘明。
  ㈢科刑：審酌被告明知告訴人戒護被告就醫，為依法執行職務
    之公務員，因不滿未能當場申請病歷，在醫院門診候診區及
    候車處，公然侮辱告訴人，非但蔑視公權力之行使，亦貶損
    告訴人之人格；兼衡被告犯罪之手段、情節、犯後態度、素
    行、智識能力及生活狀況等一切情狀，量處如主文所示之刑
    ，並諭知易科罰金之折算標準。
據上論斷，應依刑事訴訟法第299 條第1 項前段，判決如主文。
本案經檢察官朱秀晴提起公訴，檢察官周彤芬到庭執行職務。
中　　華　　民　　國　 110　　年　　5 　　月　　21　　日
                  刑事第四庭    法　官　涂偉俊
以上正本證明與原本無異。
如不服本判決應於收受判決後20日內向本院提出上訴書狀，並應
敘述具體理由。其未敘述上訴理由者，應於上訴期間屆滿後20日
內向本院補提理由書(均須按他造當事人之人數附繕本)「切勿逕
送上級法院」。

                                書記官　余玫萱
中　　華　　民　　國　 110　　年　　5 　　月　　24　　日